臺灣板橋地方法院刑事判決　　　　　　　95年度重訴字第59號
公　訴　人　台灣板橋地方法院檢察署檢察官
被　　　告　乙○○
選任辯護人　林文鵬律師
　　　　　　劉上銘律師
上列被告因違反商業會計法等案件，經檢察官提起公訴（九十五
年度偵字第五八二０號），本院判決如下：
    主      文
乙○○共同連續商業負責人，以明知為不實之事項，而填製會計
憑證，處有期徒刑捌月，減為有期徒刑肆月，如易科罰金，以新
台幣玖佰元即銀元參佰元折算壹日。
    事      實
一、乙○○明知不法份子為掩飾其不法獲利行徑，避免執法人員
    之追究處罰，經常誘使一般民眾提供身分證件等個人資料作
    為公司行號之掛名負責人，渠等再反覆以此公司行號名義填
    製不實之統一發票，對外販售給有意逃漏稅捐之其他公司行
    號，供作該等公司行號逃漏稅捐或其他不法用途使用。詎因
    其任職之鈦格公司負責人陳文虎請託擔任新公司名義負責人
    ，竟與陳文虎、甲○○等人，共同基於幫助他人逃漏稅捐及
    填製不實會計憑證之概括犯意聯絡，由乙○○提供其身分證
    件予甲○○，據以變更登記為「台灣力生物科技股份有限公
    司（址設於台北縣中和市○○路十六號七樓之四，以下簡稱
    台灣力公司）」之名義負責人，為商業會計法規範之商業負
    責人，再由台灣力公司實際負責人陳文虎、甲○○自九十一
    年十一月間起至九十二年二月間止，明知台灣力公司並無銷
    貨之事實，連續多次填製如附表一所示之不實會計憑證（即
    統一發票）共計六十五紙，金額總計達新台幣（下同）五千
    一百五十八萬九千八百三十二元，分別交付予如附表一所示
    之華夏綜合科技股份有限公司等公司，充當進項憑證，持上
    開不實統一發票用以申報扣抵進項稅額，以此不正當方法幫
    助該等公司逃漏營業稅額共計二百五十七萬九千四百九十四
    元，足以生損害於稅捐稽徵機關課稅之公平及正確性。
二、案經財政部台灣省北區國稅局移送台灣板橋地方法院檢察署
    檢察官偵查起訴。
    理      由
一、本案認定犯罪事實所用之證據，經檢察官、被告乙○○、辯
    護人於本院審理時同意將該等證據資料列為證據調查，本院
    審酌上開證據資料作成時之情況，並無不適當之情形，且證
    據力並未明顯偏低，依刑事訴訟法第一百五十九條之五第一
    項規定，均應具有證據能力。
二、訊據被告固不否認有於前開時、地，口頭答應陳文虎擔任台
    灣力公司名義負責人，有與甲○○一同領取統一發票後交予
    甲○○及會計等事實，惟矢口否認有何犯行，辯稱：伊只有
    口頭答應陳文虎擔任人頭，對虛開發票、逃漏稅捐等不知情
    ，事後遭甲○○設計變更登記云云。
三、本院查：
（一）上揭有關被告如何於前開時、地，擔任台灣力公司人頭負
      責人，申領統一發票後交予甲○○及會計等事實，業經被
      告於本院審理時供述在卷，並有公司查詢資料、統一發票
      申請書等件附卷可稽，應堪信為真實。
（二）而台灣力公司實際負責人甲○○取得被告交付之台灣力公
      司發票後，旋虛偽開立不實發票，幫助如附表一所示之公
      司逃漏稅捐等情，亦有卷附國稅局稽查報告、派查表、營
      業稅稅籍資料查詢作業資料、國稅局函等件在卷可佐。是
      被告所申領之統一發票已成為幫助他人逃漏稅捐之不實會
      計憑證等情，亦堪認定。
（三）被告雖辯稱：伊只有擔任人頭，對虛開發票、逃漏稅等不
      知情，伊只有口頭答應陳文虎，事後遭甲○○設計變更登
      記云云。然查：
  １、被告於偵查中陳稱：伊是後來收到勞健保的補繳費通知，
      才知道擔任台灣力公司負責人，甲○○利用員工資料去虛
      設公司，之前在鈦格公司有留下身分證影本跟印章，鈦格
      董事長陳文虎有找我擔任台灣力負責人，我沒有答應，印
      章是他們自己刻的云云（見偵卷第五至六頁），嗣於本院
      準備程序時改稱：公司的營運我完全不知道，沒有參與任
      何事情云云（見本院卷第一五頁）；再於本院審理時辯稱
      ：對擔任人頭部分承認，其餘不承認，直到九十一年九、
      十月間甲○○叫伊去稅捐稽徵處幫她簽名才知道，她說新
      公司請領發票需要負責人，公司的營運我完全不知道，沒
      有參與任何事情云云（見本院卷第七七、一四二頁）。是
      被告對於擔任台灣力公司人頭負責人一事，先全盤否認，
      陳稱係遭甲○○利用員工資料虛設行號，嗣辯稱不知公司
      營運，沒有參與云云；經本院質以卷附統一發票申請書，
      再改稱：有答應擔任人頭，不知虛開發票云云，其供述反
      覆，前後不一，已難憑採。
  ２、而依現今社會常情，犯罪行為人在取得關係人之應允下，
      取得其相關身分證件後，以該關係人擔任公司名義上負責
      人，犯罪行為人即在公司名義掩護之下從事犯罪行為等事
      件層出不窮，且廣為電視、報紙等媒體所披載，是依一般
      人通常之知識、智能及經驗，均已詳知允為擔任公司名義
      上負責人，對犯罪行為人係欲藉公司名義偽造文書、逃漏
      稅捐等相關不法行為應有預見，且不違背其本意甚明。況
      被告早已任職於陳文虎所經營之鈦格公司擔任處長，對於
      陳文虎經營公司之財務狀況及設施，自有相當之瞭解，且
      被告於本院審理時自承：係因陳文虎說鈦格公司週轉不靈
      他沒有辦法再當負責人等語（見本院卷第一五０頁），被
      告仍允諾充當人頭，進而申領統一發票供甲○○使用，顯
      見其有與陳文虎、甲○○共同幫助逃漏稅捐、開立不實統
      一發票等行為之不確定故意及犯意聯絡無訛。是被告前開
      所辯，均係事後卸責避就之詞，不足採信。
（四）綜上所述，本案事證明確，被告犯行，洵堪認定。
四、新舊法之比較適用：
（一）被告行為後，刑法於九十四年二月二日修正公布，並自九
      十五年七月一日施行，且刑法施行法於九十五年六月十四
      日增訂該法第一條之一規定，並同自九十五年七月一日施
      行。另按同於九十五年七月一日修正施行之刑法第二條規
      定，乃係關於新舊法比較適用之準據法，其本身無關行為
      可罰性要件之變更，故上開法律修正施行後，如有涉及比
      較新舊法之問題，即應逕依修正後刑法第二條第一項規定
      ，為「從舊從輕」之比較。再法律變更之比較適用，比較
      時應就罪刑有關之共犯、未遂犯、想像競合犯、牽連犯、
      連續犯、結合犯、以及累犯加重、自首減輕暨其他法定加
      減（如身分加減）與加減例等一切情形，綜其全部罪刑之
      結果而為比較；且就比較之結果，須為整體之適用，不能
      割裂分別適用各該有利於行為人之法律（最高法院九十五
      年度第八次刑事庭會議決議意旨參照）。
（二）經綜合比較結果，被告所犯涉及罰金刑、牽連犯、連續犯
      等規定，均以修正前刑法對被告有利，自應整體依刑法第
      二條第一項前段規定，適用行為時之修正前刑法及罰金罰
      鍰提高標準條例相關規定，予以論處。
（三）又商業會計法亦於九十五年五月二十四日修正公布，其中
      將第七十一條規定之罰金刑自「十五萬元以下罰金」提高
      為「六十萬元以下罰金」，比較新舊法結果，以舊法對被
      告有利，自應適用行為時之法律處斷。
五、論罪科刑部分：
（一）按公司係以營利事業為目的之組織，公司負責人執行業務
      並對外代表公司，為商業會計法第四條所定之商業負責人
      ，對於公司成立後，因會計事項發生所製作之統一發票與
      對外會計憑證，須蓋章以示負責；依稅捐稽徵法、營業稅
      法等規定，並負有領用開立統一發票，及對稅捐稽徵機關
      提出稅務申報結算、繳納等法定義務。次按統一發票乃證
      明事項之經過而為造具記帳憑證所根據之憑證，屬修正前
      商業會計法第十五條第一款所規定之原始憑證，而為同法
      所規定會計憑證之一種，商業負責人如明知為不實之事項
      ，而開立不實之統一發票，係犯同法第七十一條第一款之
      以明知為不實之事項而填製會計憑證罪，該罪為刑法第二
      百十五條業務上登載不實文書罪之特別規定，依特別法優
      於普通法之原則，自應優先適用，無再論以刑法第二百十
      五條業務上登載不實文書罪之餘地。
（二）核被告開立不實統一發票之行為，係犯修正前商業會計法
      第七十一條第一款之商業負責人填製不實會計憑證罪；被
      告將虛偽不實之統一發票六十五紙分別交付予華夏綜合科
      技股份有限公司等公司充當進貨憑證使用，用以扣減銷項
      稅額，而逃漏各該公司營業稅額之行為，係犯稅捐稽徵法
      第四十三條第一項、第四十一條之幫助他人逃漏稅捐罪。
      被告與陳文虎、甲○○三人間，就上開犯罪之實行，有犯
      意聯絡及行為分擔，皆為共同正犯。又被告前後多次填製
      不實會計憑證、幫助他人逃漏稅捐犯行，各係時間緊接，
      手法相同，所犯為構成要件相同之罪名，顯係基於概括犯
      意反覆實施，應依修正前刑法第五十六條關於連續犯之規
      定，論以一罪，並均加重其刑。至被告所犯上開二罪間，
      有方法、結果之牽連關係，應依修正前刑法第五十五條關
      於牽連犯之規定，從一重之商業負責人填製不實會計憑證
      罪處斷。
（三）爰審酌被告犯罪之動機、目的，其行為造成他人逃漏高額
      稅捐，影響國家財政收入及賦稅制度之公平性，紊亂稅捐
      稽徵體制，惟念其於本件犯罪之參與程度，較諸該實際負
      責人而言，尚屬較次要之地位，及犯罪後之態度等一切情
      狀，宣告如主文所示之刑，並諭知如易科罰金之折算標準
      （刑法第四十一條關於易刑處分之規定亦經修正，經比較
      新舊法結果，以舊法對被告有利，自應適用行為時之法律
      處斷）。末查被告犯罪時間，在九十六年四月二十四日以
      前，與中華民國九十六年罪犯減刑條例第二條第一項第三
      款之規定相符，合於減刑條件，應依法減其宣告刑，並諭
      知如易科罰金之折算標準，以示懲儆。
六、不另為無罪之諭知部分：
（一）公訴意旨另以：被告明知台灣力公司並無實際進貨之事實
      ，竟基於業務上登載不實之概括犯意，取得如附表二所示
      之虛設行號等所開立不實統一發票共計六十九紙，總計金
      額五千五百八十六萬三千八百三十二元，充做進項憑證，
      登載於其業務上作成之文書即台灣力公司之會計憑證，據
      以申報扣抵稅額，總計逃漏營業稅二百七十九萬三千一百
      九十五元，足生損害於稅捐機關課稅之公平及正確性，因
      認被告此部分之犯行，亦牽連涉犯刑法第二百十六條、第
      二百十五條之行使業務登載不實文書罪、稅捐稽徵法第四
      十一條之逃漏稅捐罪等罪嫌。
（二）經查：台灣力公司虛開發票六十五紙，金額計五千一百五
      十八萬九千八百三十二元，幫助逃漏稅二百五十七萬九千
      四百九十四元；另取得良策企業社等營業人開立不實統一
      發票銷售額合計五千五百零七萬六千四百二十元，申報扣
      抵銷項稅額合計二百七十五萬三千八百三十四元，異常進
      項占其總進項比例百分之九十八點九，初判廖君涉嫌虛進
      虛銷以詐術或不正當方式幫助他人逃漏營業稅，未依違反
      稅捐稽徵法第四十一條逃漏稅捐移送偵辦等情，有財政部
      台灣省北區國稅局九十六年五月十四日函在卷可稽（見本
      院卷第九四至一０三頁），是公訴意旨所憑以認定被告逃
      漏稅捐之稽查報告與如附表二所示之逃漏稅捐款項，已有
      違誤。又審酌台灣力公司實際上並無進貨、銷貨事實，該
      實際負責人取得不實發票之目的係為嗣後虛偽開立不實發
      票以幫助華夏綜合科技股份有限公司等公司逃漏稅捐，非
      屬逃漏稅捐，亦無損害於稅捐機關課稅之公平及正確性，
      自難遽論以行使業務登載不實文書、逃漏稅捐等罪責。綜
      上，原應諭知被告此部分為無罪之判決，惟公訴人認此部
      分之事實，與前開判決有罪部分之犯罪事實，有修正前刑
      法關於牽連犯之裁判上一罪關係，爰不另為無罪之諭知，
      附此敘明。
據上論斷，應依刑事訴訟法第二百九十九條第一項前段，修正前
商業會計法第七十一條第一款，稅捐稽徵法第四十三條第一項、
第四十一條，刑法第二條第一項、第十一條前段、第二十八條、
修正前刑法第五十六條、第五十五條、第四十一條第一項前段，
罰金罰鍰提高標準條例第一條前段，修正前罰金罰鍰提高標準條
例第二條，現行法規所定貨幣單位折算新台幣條例第二條，中華
民國九十六年罪犯減刑條例第二條第一項第三款、第七條、第九
條，判決如主文。
本案經檢察官彭聖斐到庭執行職務。
中    華    民    國    96    年    11    月    13    日
            刑事第六庭  審判長法  官  高文淵
                              法  官  饒金鳳
                              法　官  林鈺琅
以上正本證明與原本無異。
如不服本判決應於送達後十日內向本院提出上訴狀。
                              書記官  林蔚然
中    華    民    國    96    年    11    月    13    日
附錄本案論罪科刑法條全文：
商業會計法第七十一條：
  商業負責人、主辦及經辦會計人員或依法受託代他人處理會計
  事務之人員有下列情事之一者，處五年以下有期徒刑、拘役或
  科或併科新臺幣六十萬元以下罰金：
  一、以明知為不實之事項，而填製會計憑證或記入帳冊。
  二、故意使應保存之會計憑證、會計帳簿報表滅失毀損。
  三、偽造或變造會計憑證、會計帳簿報表內容或毀損其頁數。
  四、故意遺漏會計事項不為記錄，致使財務報表發生不實之結
      果。
  五、其他利用不正當方法，致使會計事項或財務報表發生不實
      之結果。
稅捐稽徵法第四十三條：
  教唆或幫助犯第四十一條或第四十二條之罪者，處三年以下有
  期徒刑、拘役或科新台幣六萬元以下罰金。
  稅務人員、執行業務之律師、會計師或其他合法代理人犯前項
  之罪者，加重其刑至二分之一。
  稅務稽徵人員違反第三十三條規定者，除觸犯刑法者移送法辦
  外，處一萬元以上五萬元以下罰鍰。
稅捐稽徵法第四十一條：
  納稅義務人以詐術或其他不正當方法逃漏稅捐者，處五年以下
  有期徒刑、拘役或科或併科新臺幣六萬元以下罰金。
附表一：
 ┌──┬────────┬──┬──────┬──────┬──┐
 │編號│  銷項公司名稱  │發票│銷 售 金 額 │ 逃 漏 稅 額│備註│
 │    │                │張數│            │            │    │
 ├──┼────────┼──┼──────┼──────┼──┤
 │ 一 │華夏綜合科技股份│ 22 │13,930,282元│   696,515元│    │
 │    │有限公司        │    │            │            │    │
 ├──┼────────┼──┼──────┼──────┼──┤
 │ 二 │新中央股份有限公│  5 │ 3,843,300元│   192,165元│    │
 │    │司              │    │            │            │    │
 ├──┼────────┼──┼──────┼──────┼──┤
 │ 三 │集思實業有限公司│ 16 │17,451,900元│   872,595元│    │
 ├──┼────────┼──┼──────┼──────┼──┤
 │ 四 │美廣實業有限公司│  6 │ 4,592,400元│   229,620元│    │
 ├──┼────────┼──┼──────┼──────┼──┤
 │ 五 │環益實業有限公司│  7 │ 6,187,700元│   309,386元│    │
 ├──┼────────┼──┼──────┼──────┼──┤
 │ 六 │盈源科技股份有限│  3 │   991,850元│    49,593元│    │
 │    │公司            │    │            │            │    │
 ├──┼────────┼──┼──────┼──────┼──┤
 │ 七 │信鋒實業股份有限│  6 │ 4,592,400元│   229,620元│    │
 │    │公司            │    │            │            │    │
 ├──┼────────┼──┼──────┼──────┼──┤
 │合計│                │ 65 │51,589,832元│ 2,579,494元│    │
 └──┴────────┴──┴──────┴──────┴──┘
附表二：
 ┌──┬────────┬──┬──────┬──────┬──┐
 │編號│  進項公司名稱  │發票│銷 售 金 額 │ 逃 漏 稅 額│備註│
 │    │                │張數│            │            │    │
 ├──┼────────┼──┼──────┼──────┼──┤
 │ 一 │華夏綜合科技股份│ 22 │13,930,282元│   696,515元│    │
 │    │有限公司        │    │            │            │    │
 ├──┼────────┼──┼──────┼──────┼──┤
 │ 二 │新中央股份有限公│  5 │ 3,843,300元│   192,165元│    │
 │    │司              │    │            │            │    │
 ├──┼────────┼──┼──────┼──────┼──┤
 │ 三 │集思實業有限公司│ 17 │18,858,600元│   942,930元│    │
 ├──┼────────┼──┼──────┼──────┼──┤
 │ 四 │美廣實業有限公司│  6 │ 4,592,400元│   229,620元│    │
 ├──┼────────┼──┼──────┼──────┼──┤
 │ 五 │環益實業有限公司│ 10 │ 9,055,500元│   452,752元│    │
 ├──┼────────┼──┼──────┼──────┼──┤
 │ 六 │盈源科技股份有限│  3 │   991,850元│    49,593元│    │
 │    │公司            │    │            │            │    │
 ├──┼────────┼──┼──────┼──────┼──┤
 │ 七 │信鋒實業股份有限│  6 │ 4,592,400元│   229,620元│    │
 │    │公司            │    │            │            │    │
 ├──┼────────┼──┼──────┼──────┼──┤
 │合計│                │ 69 │55,863,832元│ 2,793,195元│    │
 └──┴────────┴──┴──────┴──────┴──┘
